ACORDAO-COMPLETO-2499973

ACÓRDÃO 12378/2021 ATA 32/2021 - SEGUNDA CÂMARA

VISTO, relatado e discutido estes autos em que se analisa ato de concessão de pensão militar emitido pelo Comando do Exército;
ACORDAM os Ministros do Tribunal de Contas da União, reunidos em Sessão da 2ª Câmara, ante as razões expostas pelo Relator, e com fulcro nos incisos III e IX do art. 71 da Constituição Federal e nos arts. 1º, inciso V, e 39, inciso II, da Lei 8.443/1992, c/c o art. 259, inciso II, do Regimento Interno/TCU, em: 
9.1. considerar ilegal o presente ato de concessão de pensão militar, e negar-lhe o registro;
9.2. dispensar a devolução dos valores indevidamente recebidos até a data da ciência, pelo Comando da Marinha, do presente acórdão, com base no Enunciado 106 da Súmula da Jurisprudência do TCU;
9.3. determinar ao Comando do Exército que: 
9.3.1. faça cessar os pagamentos decorrentes do ato impugnado, comunicando ao TCU, no prazo de 15 (quinze) dias, as providências adotadas, nos termos do art. 262, caput, do Regimento Interno do TCU, do art. 8º, caput, da Resolução-TCU 206/2007 e do art. 19, caput, da Instrução Normativa-TCU 78/2018;
9.3.2. proceda à regularização do soldo que servem de base de cálculo para os proventos das pensões militares consideradas ilegais;
9.3.3. emita novo ato de pensão militar, livre das irregularidades apontadas, submetendo-os ao TCU, no prazo de 30 (trinta) dias, consoante os arts. 262, § 2º, do Regimento Interno do TCU e 19, § 3º, da Instrução Normativa TCU 78/2018;
9.3.4. informe às interessadas nos atos tidos por ilegais que, no caso de não provimento de recursos eventualmente interpostos, deverão ser repostos os valores recebidos após a ciência deste acórdão pelo órgão de origem; e
9.3.5. comunique imediatamente às interessadas o teor do presente acórdão, encaminhando ao TCU, no prazo de 30 (trinta) dias, comprovante das respectivas datas de ciência, nos termos do art. 4º, § 3º, da Resolução-TCU 170/2004.

PENSÃO MILITAR. Atos de Pensão militar da unidade emissora COMANDO DO EXÉRCITO, enviados ao TCU pela unidade de controle interno Centro de Controle Interno do Exército para fins de análise e julgamento

Segunda Câmara

Comando do Exército.

3. Interessados/Responsáveis:
3.1. Interessadas: Cláudia Rosa da Rosa (XXX.908.880-XX); Cristiane Rosa da Rosa (XXX.062.700-XX); Elisabete Rosa da Rosa (XXX.130.090-XX); Zilda Regina Teixeira da Silva da Rosa (XXX.520.019-XX).

13.1. Ministros presentes: Bruno Dantas (Presidente), Augusto Nardes, Aroldo Cedraz (Relator) e Raimundo Carreiro.
13.2. Ministros-Substitutos presentes: Marcos Bemquerer Costa e André Luís de Carvalho.

AROLDO CEDRAZ

Adoto como Relatório a instrução da Secretaria de Fiscalização de Integridade de Atos e Pagamentos de Pessoal e de Benefícios Sociais (peça 5) , com pareceres convergentes dos dirigentes daquela unidade (peça 6) , e do representante do Ministério Público junto ao TCU (peça 7) .
"INTRODUÇÃO
Trata-se de ato de pensão militar, submetido, para fins de registro, à apreciação do Tribunal de Contas da União (TCU) , de acordo com o art. 71, inciso III, da Constituição Federal. O ato foi cadastrado e disponibilizado ao TCU por intermédio do Sistema e-Pessoal, na forma do art. 2º e 4º da Instrução Normativa TCU 78/2018.
Cumprindo o determinado no Acórdão 2338/2020-TCU-Primeira Câmara, foi enviado o ato de pensão militar do interessado, segue transcrição do supracitado acórdão bem como do voto do ministro relator que norteou a decisão desta Corte:
Sumário
REFORMA. ILEGALIDADE E NEGATIVA DE REGISTRO DE UM DOS ATOS, EM FACE DA ATRIBUIÇÃO DA VANTAGEM DO ART. 110, § 1º, DA LEI 6.880/1980 - EM CARÁTER POST MORTEM - A MILITAR JÁ REFORMADO. DETERMINAÇÕES. PERDA DE OBJETO DAS DEMAIS CONCESSÕES.
Acórdão
VISTOS, relatados e discutidos estes autos de reformas deferidas pelo Comando do Exército,
ACORDAM os Ministros do Tribunal de Contas da União, reunidos em sessão da Primeira Câmara, diante das razões expostas pelo Relator, com fundamento no art. 71, inciso III, da Constituição Federal e nos arts. 1º, inciso V, 39, inciso II, e 45 da Lei 8.443/1992, em:
9.1. considerar prejudicado, por perda de objeto, nos termos do art. 260, § 5º, do Regimento Interno, o exame dos atos alusivos às reformas dos srs. Alcides Silva dos Santos, Álvaro Walter Xavier, Armindo Drebes, Brenno Gunther Kruse, Daniel Lomando Andrade, Darcy Pereira da Paixão, José Palacio, Sidney Cardoso Rosa e Silvino Rodrigues Munhoz;
9.2. considerar ilegal o ato de alteração de reforma do sr. Paulo Vieira da Rosa, recusando seu registro;
9.3. determinar ao Comando do Exército que, no prazo de 15 (quinze) dias, contado a partir da ciência desta deliberação, proceda ao cadastramento e à subsequente disponibilização para esta Corte do ato de alteração da pensão militar instituída pelo sr. Paulo Vieira da Rosa, editado para vincular os proventos das beneficiárias ao soldo de Segundo-Tenente;
9.4. determinar à Sefip que:
9.4.1. à luz das considerações apresentadas no voto condutor desta deliberação, tão logo cadastrado no sistema e-Pessoal o ato de alteração de pensão mencionado no item 9.3, proceda à sua imediata autuação e subsequente instrução;
9.4.2. monitore o cumprimento da medida indicada no item 9.3.
Voto
Em exame, dez reformas de militares do Comando do Exército.
2. A Secretaria de Fiscalização de Pessoal (Sefip) propugna, com a anuência do Ministério Público, que se tenha por prejudicado o exame dos atos, ante o falecimento dos interessados.
3. Divirjo dos pareceres no tocante à alteração da reforma do sr. Paulo Vieira da Rosa, efetuada post mortem, por encerrar irregularidade grave que repercute, presentemente, na pensão por ele instituída.
4. A propósito, informam os autos que o militar, graduado na ativa como Terceiro-Sargento, foi reformado por incapacidade definitiva em 1991. Desde então, e até seu falecimento, em 2004, seus proventos foram calculados com base no soldo do mesmo grau hierárquico, na forma da legislação de regência (arts. 108, VI, e 111 da Lei 6.880/1980) .
5. Nada obstante, em 2017, treze anos após a morte do sr. Paulo Vieira da Rosa, o Comando do Exército - provocado pelas filhas pensionistas do militar - editou o presente ato de alteração, com efeitos financeiros retroativos a 2011, para vincular o benefício ao soldo de Segundo-Tenente, ou seja, quatro graus hierárquicos acima daquele que o instituidor ostentava na atividade. O fundamento para tanto seria o disposto no art. 110, § 1º, da Lei 6.880/1980 (Estatuto dos Militares) , na redação dada pela Lei 7.580/1986:
"Art. 110. O militar da ativa ou da reserva remunerada, julgado incapaz definitivamente por um dos motivos constantes dos incisos I e II do art. 108, será reformado com a remuneração calculada com base no soldo correspondente ao grau hierárquico imediato ao que possuir ou que possuía na ativa, respectivamente.
§ 1º Aplica-se o disposto neste artigo aos casos previstos nos itens III, IV e V do artigo 108, quando, verificada a incapacidade definitiva, for o militar considerado inválido, isto é, impossibilitado total e permanentemente para qualquer trabalho.
§ 2º Considera-se, para efeito deste artigo, grau hierárquico imediato:
a) o de Primeiro-Tenente, para Guarda-Marinha, Aspirante-a-Oficial e Suboficial ou Subtenente;
b) o de Segundo-Tenente, para Primeiro-Sargento, Segundo-Sargento e Terceiro-Sargento".
6. Como se vê, a melhoria prevista no dispositivo é expressamente dirigida ao militar da ativa ou da reserva remunerada, não alcançando o militar reformado.
7. Sobre a matéria, a jurisprudência do Superior Tribunal de Justiça (STJ) , intérprete último da lei federal, há muito se encontra pacificada, como ilustra o precedente adiante reproduzido:
"ADMINISTRATIVO. MILITAR. REFORMA. ALTERAÇÃO DE BENEFÍCIO. INCAPACIDADE SUPERVENIENTE. ART. 110, § 1º, C/C ART. 108, V, DA LEI 6.880/80. MILITARES DA ATIVA OU RESERVA REMUNERADA. RESTRIÇÃO. MILITAR JÁ REFORMADO. IMPOSSIBILIDADE. 1. A reforma do militar com a remuneração calculada com base no soldo correspondente ao grau hierárquico imediato ao que possuir ou que possuía na ativa, nos termos do art. 110, § 1º, c/c o art. 108, V, da Lei 6.880/80, restringe-se aos militares da ativa ou reserva remunerada, na exata disposição do caput do art. 110, não sendo possível a concessão de tal benesse àqueles militares já reformados. 2. Recurso especial não provido" (REsp 1.340.075/CE, Rel. Min. Castro Meira, Segunda Turma, julgado em 9/4/2013, DJe de 15/4/2013; ênfase acrescentada) .8. Mais recentemente, por meio do Acórdão 2.225/2019, de 18/9/2019, tal entendimento também foi esposado pelo Plenário desta Corte de Contas.
9. Assim, ilegal a alteração da reforma do militar, devendo o Comando do Exército proceder ao imediato cadastramento do respectivo ato de alteração de pensão no sistema e-Pessoal, para exame desta Corte.
10. Quanto às demais concessões tratadas no processo, acompanho a proposição dos pareceres técnicos, tendo por prejudicado seu exame, por perda de objeto.
11. Diante do exposto, voto no sentido de que este Colegiado adote a deliberação que ora submeto a sua apreciação.
TCU, Sala das Sessões Ministro Luciano Brandão Alves de Souza, em 10 de março de 2020.
BENJAMIN ZYMLER
Dessa forma, verifica-se que o ato de pensão militar foi enviado após a indevida edição do ato de reforma e traz em seu corpo os proventos de pensão com base no posto de 2º Tenente, situação considera ilegal no acordão supracitado. É oportuno lembrar ainda que tal situação encontra-se em desacordo também com o Acórdão 2215/2215-TCU-Plenário que considera legal a reforma por invalidez com base no artigo 110 de Lei nº 6880/80 apenas para militares da ativa ou reserva e não para militares já reformados, situação esta em que se enquadra o caso em estudo, uma vez que o instituidor já se encontrava reformado quando da melhoria irregular da reforma e esta repercutindo irregularmente na pensão agora estudada. 
Finalizando, entende-se que o ato deva ser considerado ilegal, por falta de amparo legal para o pagamento de proventos integrais com base no posto de 2º tenente, quando o correto é o pagamento de proventos proporcionais com base na graduação de 3º Sargento.
No que se refere à acumulação de proventos e vencimentos pagos por cofres públicos por parte das beneficiárias, verificou-se que a Sra. CLAUDIA ROSA DA ROSA é servidora pública municipal, que a Sra. ELISABETE ROSA DA ROSA, XXX.130.090-XX, é servidora municipal, ambas amparadas pelo art. 29 da lei nº 3765/60.  
CONCLUSÃO 
A abrangência e a profundidade das verificações levadas a efeito fundamentam convicção de ilegalidade do ato. Assim, cabe proposta no sentido de que seja considerado ilegal, negando-lhe o registro. 
PROPOSTA DE ENCAMINHAMENTO
Ante o exposto, com fundamento nos arts. 71, inciso III, da Constituição Federal, 1º, inciso V, e 39, incisos I e II, da Lei 8.443/1992 e 260, § 1º e 5º, do Regimento Interno do Tribunal de Contas da União, bem como art. 7º, § 4º da IN 78/2018, propõe-se:
a) considerar ilegal o ato de concessão de pensão militar constantes do presente processo por afronta ao Acórdão 2225/2225-TCU-Plenário que considera ilegal a majoração de reforma ou pensão para instituidor reformado inicialmente invalidez e depois por incapacidade/invalidez com fundamento que majorou os proventos de pensão; 
b) dispensar o ressarcimento das quantias indevidamente recebidas de boa-fé pelas interessadas, consoante o disposto no Enunciado 106 da Súmula da Jurisprudência do TCU;
c) determinar ao Comando do Exército que:
c.1) no prazo de 15 (quinze) dias, a contar da ciência desta Deliberação, abstenha-se de realizar pagamentos decorrentes dos atos impugnados, sujeitando-se a autoridade administrativa omissa à responsabilidade solidária, nos termos do art. 262, caput, do Regimento Interno/TCU;
c.2) dê ciência, no prazo de 15 (quinze) dias, a contar do recebimento da notificação deste Acórdão, aos beneficiários, encaminhando a este Tribunal, no prazo de 30 (trinta dias) , comprovante da referida ciência; e
c.3) alerte aos beneficiários que o efeito suspensivo proveniente da interposição de possíveis recursos perante o TCU não as exime da devolução dos valores percebidos indevidamente após a respectiva notificação, caso os recursos não sejam providos.
d) esclarecer à unidade de origem, com supedâneo no art. 262, § 2º, do Regimento Interno, que a concessão considerada ilegal poderá prosperar mediante a emissão e o encaminhamento a este Tribunal de novo ato concessório, escoimado das irregularidades apontadas nestes autos;
e) proceda a regularização da graduação que serve de base para o cálculo dos proventos da pensão militar para a de 3º Sargento com proventos proporcionais ao tempo de serviço, conforme ato inicial de reforma já apreciado pela legalidade por esta Corte;
f) determinar à Secretaria de Fiscalização de Pessoal que monitore o cumprimento das medidas indicada nos subitens 7.d. e 7.e. supra, representando a este Tribunal, caso necessário."
	É o Relatório.

não há.

Procurador Rodrigo Medeiros de Lima.

PESSOAL. PENSÃO MILITAR. ATRIBUIÇÃO, NA PENSÃO, DE VANTAGEM PREVISTA NO ART. 110 DA LEI 6.880/1980, CONCEDIDA APÓS A REFORMA AO INSTITUIDOR. ILEGALIDADE DAS PENSÕES POR ELE INSTITUÍDAS, COM NEGATIVA DE REGISTRO. DETERMINAÇÕES.

PENSÃO MILITAR (PMIL)

Secretaria de Fiscalização de Integridade de Atos e Pagamentos de Pessoal e de Benefícios Sociais (Sefip).

Cuidam os autos de ato de concessão de pensão militar instituído por Paulo Vieira da Rosa, submetido eletronicamente, para fim de registro, à apreciação do Tribunal de Contas da União, de acordo com o art. 71, inciso III, da Constituição Federal.
Consigno, inicialmente, que os atos ingressaram neste Tribunal há menos do que os cinco anos estabelecidos pelo Supremo Tribunal Federal (RE 636.553/RS - Tema 445 de repercussão geral) , e referendados por esta Corte (Acórdão 122/2021-TCU-Plenário, rel. Min. Walton Alencar Rodrigues) , para a concessão de registro tácito.
A Secretaria de Fiscalização de Integridade de Atos e Pagamentos de Pessoal e de Benefícios Sociais (Sefip) , em pareceres uniformes, propôs considerar ilegal o ato e negar-lhe o registro, uma vez que derivou de alteração de reforma por meio do qual o instituidor foi agraciado com provento referente a dois postos/graduações acima daquele que ocupava na atividade, sem que exista previsão legal para tanto.
De plano, concordo integralmente com a proposta formulada pela Sefip, com anuência do MPTCU, razão pela qual acolho os pareceres precedentes adotando seus fundamentos como razões de decidir, sem prejuízo de tecer os breves comentários a seguir.
Esta Corte de Contas, a partir da prolação do Acórdão 2225/2019-TCU-Plenário, da relatoria do Min. Benjamin Zymler, passou a entender que não há previsão legal para que um militar, já reformado, seja agraciado com outra reforma que venha a majorar os proventos inicialmente deferidos. Pacificou-se, então, o entendimento de que a melhoria prevista no referido dispositivo não se aplica ao militar que já se encontrava reformado no momento da invalidez.
De fato, ao analisar o caput do art. 110 da Lei 6.880/1980, com a redação dada pela Lei 7.580/1986, percebe-se que a melhoria de remuneração se aplica somente aos militares da ativa ou da reserva remunerada e deve ser calculada sempre com base no soldo correspondente ao grau hierárquico que o militar possuía na ativa.
Assim, considerando que o instituidor da pensão militar indicado acima já se encontrava reformado quando foi acometido da invalidez permanente, a pensão concedida às suas respectivas beneficiárias não possui amparo legal ou jurisprudencial, o que enseja o julgamento pela ilegalidade do ato.
	Em face do exposto, VOTO por que o Tribunal adote a minuta de Acórdão que submeto à apreciação deste Colegiado.
TCU, Sala das Sessões, em 14 de setembro de 2021.
AROLDO CEDRAZ 
Relator